最高法院刑事判決　　　　　　一○○年度台上字第六三二二號
上　訴　人　施家楠
上列上訴人因違反毒品危害防制條例案件，不服台灣高等法院台
中分院中華民國一００年八月十八日第二審更審判決（一００年
度上更(一)字第九六號，起訴案號：台灣台中地方法院檢察署九十
九年度偵字第三五四六、五八六八、七三二０號），提起上訴，
本院判決如下：
    主  文
上訴駁回。
    理  由
按刑事訴訟法第三百七十七條規定，上訴於第三審法院，非以判
決違背法令為理由，不得為之。是提起第三審上訴，應以原判決
違背法令為理由，係屬法定要件。如果上訴理由書狀並未依據卷
內訴訟資料，具體指摘原判決不適用何種法則或如何適用不當，
或所指摘原判決違法情事，顯與法律規定得為第三審上訴理由之
違法情形，不相適合時，均應認其上訴為不合法律上之程式，予
以駁回。本件上訴人施家楠上訴意旨略稱：(一)、共同被告劉政忠
於檢察官偵查中之陳述，並未予上訴人或其辯護人有在場行使詰
問權之機會，原判決依刑事訴訟法第一百五十九條之一第二項規
定，認其具有證據能力，於法有違。又原判決雖說明上訴人及其
選任辯護人同意劉政忠於檢察官偵查中之陳述為有證據能力，惟
未說明劉政忠該等陳述具備適當性之要件，其理由欠備。另原審
未依職權以證人身分訊問劉政忠，及給予上訴人對其有詰問之機
會，即採劉政忠相關供述各情，為不利於上訴人認定之依據，亦
於法有違。(二)、依原判決所認定之事實，上訴人運輸走私之海洛
因於通關時即遭查獲，並未流入市面而造成危害，上訴人亦未自
其中獲得利益，且上訴人並於偵、審中均自白犯行，足見上訴人
之犯罪情節尚屬輕微，惡性非重。又上訴人有正當職業，母親年
歲已高並罹病，與上訴人家中妻小，均待上訴人照料，足見上訴
人有情輕法重，而足堪憫恕之情形。乃原審未合併考量刑法第五
十七條、第五十九條之規定，逕認上訴人並無刑法第五十九條規
定之適用，於法有違等語。
惟查：原判決綜合全案卷證資料，本於事實審法院採證認事之職
權，認定上訴人基於運輸走私第一級毒品進口之犯意，得知劉政
忠（業經判刑確定）有意從事上開工作，乃藉機向劉政忠表示：
如為伊自越南攜帶管制物品入境，即可獲得約新台幣（下同）二
萬五千元之報酬，且機票及食宿等費用均由伊負擔等語，劉政忠
知情予以應允，即先由上訴人與越南不詳姓名成年人綽號「阿龍
」者，聯絡洽妥過程中之相關事宜後，劉政忠即依上訴人之指示
，於民國九十九年一月三十一日上午七時三十分，搭機前往越南
胡志明市，由綽號「阿龍」者之成年女友接往投宿處，並於九十
九年二月三日上午，在胡志明市國際機場，將如原判決附表二編
號3 所示之紙箱一只（其內夾藏如原判決附表一所示之海洛因等
物）交付劉政忠，劉政忠隨即搭機返抵台中清泉崗國際機場，於
同日下午四時三十分許，領取上開紙箱辦理入境通關時，經財政
部台中關稅局派駐清泉崗機場關員發覺有異，通知法務部調查局
台中縣調查站調查員當場逮捕劉政忠，並扣得如原判決附表一所
示之海洛因，及如原判決附表二所示之相關物品等。劉政忠嗣於
偵查中供出上情，經警持搜索票前往上訴人住處搜索，查扣得如
原判決附表三所示之物，上訴人於偵查及審判中均自白犯罪。因
而撤銷第一審關於上訴人部分之判決，依想像競合犯從一重改判
論處上訴人共同運輸第一級毒品（累犯，依毒品危害防制條例第
十七條第二項規定減輕其刑後，量處有期徒刑）罪刑。已依據卷
內資料，說明其所憑之證據及認定之理由。對於上訴人自白犯行
各情，並說明有(一)、證人劉政忠、吳秉秦之證詞。(二)、財政部台
中關稅局九十九年七月十五日中普稽字第0991010719號函、劉政
忠入出境紀錄查詢一份、查獲照片六張及毒品照片一張、扣案如
原判決附表一、二及附表三編號1至2所示物品可資佐證。又扣案
如原判決附表一所示之物經送鑑定結果，其內均檢驗出有第一級
毒品海洛因成分，合計淨重一六八二．三一公克，有法務部調查
局濫用藥物實驗室九十九年三月一日調科壹字第09923003930 號
鑑定書附卷可稽。堪認上訴人自白各情係屬事實。因認上訴人確
有前揭共同運輸第一級毒品之犯行，已詳細說明其所依憑之證據
及理由。上訴意旨對於原判決所為前揭論斷，並未依據卷內資料
，具體指摘有何違背法令情形。且查：(一)、刑事訴訟法第一百五
十九條之一第二項規定：「被告以外之人於偵查中向檢察官所為
之陳述，除顯有不可信之情況者外，得為證據。」已揭示被告以
外之人於偵查中向檢察官所為之陳述，原則上有證據能力，僅於
顯有不可信之情況者，始例外否定其得為證據。是被告如未主張
並釋明顯有不可信之情況時，檢察官自無須再就無該例外情形為
舉證，法院亦無庸在判決中為無益之說明。換言之，法院僅在被
告主張並釋明有「不可信之情況」時，始應就有無該例外情形，
為調查審認。又上開規定，考其立法意旨，係以刑事訴訟法規定
檢察官代表國家偵查犯罪、實施公訴，依法其有訊問被告、證人
及鑑定人之職權，證人、鑑定人且須具結，而實務運作時，偵查
中檢察官向被告以外之人所取得之陳述，原則上均能遵守法律規
定，不致違法取供，其可信性極高，為兼顧理論與實務，爰於第
一百五十九條之一第二項明定被告以外之人於偵查中向檢察官所
為之陳述，除顯有不可信之情況者外，得為證據（參考刑事訴訟
法第一百五十九條之一立法理由）。至於同法第二百四十八條第
一項前段所規定，檢察官「訊問證人、鑑定人時，如被告在場者
，被告得親自詰問」，係指「如被告在場者」，始發生「被告得
親自詰問」情形。又同法條第二項前段雖規定，「預料證人、鑑
定人於審判時不能訊問者，應命被告在場」，惟其但書復規定，
「但恐證人、鑑定人於被告前不能自由陳述者，不在此限」。故
依現行法，並未強行規定檢察官必須待被告在場，始得訊問證人
、鑑定人，自不發生在偵查中應行交互詰問之問題。依上所述，
被告以外之人在檢察官偵查中依法具結所為之陳述，除顯有不可
信之情況者外，於審判中依刑事訴訟法第一百六十五條第一項規
定合法調查者，即得為證據。又在審判中是否詰問證人，當事人
有處分權，上訴人及其選任辯護人在審判中對於已到庭之劉政忠
，始終不為詰問，且於原審依刑事訴訟法第二百七十三條規定行
準備程序，法官訊問：「對於共同被告劉政忠在警詢、『偵查中
』、原審（即第一審）訊問、準備程序、審理中所言之證據能力
，有何意見？」時，上訴人及其選任辯護人均答稱：「沒有意見
，均同意作為證據使用」（見原審上更(一)卷第八十一頁）。其後
於審判期日與劉政忠同時到庭時，上訴人及其選任辯護人亦未表
示詰問劉政忠之意，且於審判長訊問：「對於共同被告劉政忠在
警詢、『偵查中』、原審（即第一審）訊問、準備程序、審理、
本院準備程序中所言，有何意見？）」時，上訴人及其選任辯護
人復均答稱：「沒有意見」，嗣審判長續訊問：「尚有何其他證
據請求調查？」，上訴人及其選任辯護人均答稱：「沒有」（見
原審上更(一)卷第一二五至一三二頁）。其待上訴本院後為如上訴
意旨(一)之主張，係以自己之說詞，任意指摘，並非適法之第三審
上訴理由。(二)、刑法第五十九條之酌量減輕其刑，必於犯罪之情
狀顯可憫恕，認科以最低度刑仍嫌過重者，始有其適用。而是否
適用刑法第五十九條規定酌量減輕被告之刑，亦係實體法上賦予
法院得依職權裁量之事項。上訴人上訴意旨(二)所稱各情，僅屬刑
法第五十七條所規定於法定刑內為科刑輕重之標準，並非同法第
五十九條酌量減輕其刑之事由。且原判決並已說明：上訴人本件
共同運輸第一級毒品罪，經權衡在客觀上並無足以引起一般同情
，而有情堪憫恕及情輕法重之情形，自無適用刑法第五十九條之
規定，對其酌量減輕其刑之必要等情甚詳。上訴意旨猶以：伊之
行為顯可憫恕，原判決未適用刑法第五十九條規定酌量減輕其刑
，於法有違云云。亦係以自己之說詞，而為指摘，並非適法之第
三審上訴理由。上訴意旨所為前揭指摘，均與法律規定得為第三
審上訴理由之違法情形，不相適合。其上訴不合法律上之程式，
應予駁回。
據上論結，應依刑事訴訟法第三百九十五條前段，判決如主文。
中    華    民    國  一○○  年   十一   月   十七   日
                      最高法院刑事第十二庭
                          審判長法官  陳  世  雄  
                                法官  張  祺  祥  
                                法官  宋      祺  
                                法官  惠  光  霞  
                                法官  周  盈  文  
本件正本證明與原本無異
                                      書  記  官  
中    華    民    國  一○○  年   十一   月  二十四  日
                                                      ｖ